【裁判字號】    98,訴,949
【裁判日期】    980902
【裁判案由】    偽造文書等
【裁判全文】
臺灣臺南地方法院刑事判決               98年度訴字第949號
公  訴  人  臺灣臺南地方法院檢察署檢察官
被      告  乙○○
上列被告因詐欺案件，經檢察官提起公訴（98年度偵字第6645號
），本院判決如下：
    主  文
乙○○共同意圖為自己不法之所有，以詐術使人將本人之物交付
，未遂，處有期徒刑陸月，如易科罰金，以新臺幣壹仟元折算壹
日。
    事  實
一、乙○○因失業欲求職，偶經報紙廣告刊登之訊息與自稱「阿
    和」之真實姓名、年籍不詳之成年男子取得聯繫，且依其社
    會生活經驗與智識程度，已預見「阿和」及「阿和」所屬之
    集團成員所為均可能係詐騙他人財物之不法情事，竟仍基於
    縱其所為係參與「阿和」等人之詐騙犯行，亦不違背其本意
    之不確定故意，自願聽從「阿和」之指示行事，而與「阿和
    」及「阿和」所屬之詐騙集團成員共同意圖為自己不法所有
    ，基於詐取他人財物之犯意聯絡，先由上開詐騙集團中不詳
    姓名、年籍之男子於民國98年5月8日上午10時30分許起撥打
    電話予丙○○，佯稱丙○○之配偶涉嫌洗錢，須交付新臺幣
    （下同）350萬元之款項作為交保金云云，致丙○○陷於錯
    誤，聽從指示前往郵局欲提領款項以交付之；旋由乙○○依
    據「阿和」指示，於同日下午4時50分許，至丙○○位於臺
    南縣西港鄉營西村後營462之2號（起訴書誤載為452之2號，
    業經檢察官當庭更正）住處，欲向丙○○收取上述款項。幸
    因丙○○至郵局提款時，為郵局經辦人員發覺丙○○可能係
    遭詐騙而報警處理，經警至丙○○上址住處外埋伏，並於乙
    ○○進入丙○○住處後隨即將其逮捕，始未得逞；當場另扣
    得乙○○所攜帶之側背包1只（內有「臺中地方法院地檢署
    監管科」文書1紙及搭配有行動電話門號0000000000號SIM卡
    之NOKIA牌手機1支），而循線查悉上情。
二、案經臺南縣警察局佳里分局報告臺灣臺南地方法院檢察署檢
    察官偵查起訴。
    理  由
一、關於證據能力之認定：
  (一)本件以下所引用具傳聞證據性質之供述證據，除證人丙○○
    、王人禾於偵查中向檢察官所為之陳述，業經具結且無顯不
    可信之情形存在，依刑事訴訟法第159條之1第2項規定，具
    備證據能力外；其餘之供述證據，因檢察官及被告乙○○於
    本案言詞辯論終結前，均未爭執其證據能力，本院審酌前開
    證據之作成或取得之狀況，並無非法或不當取證之情事，且
    亦無顯不可信之情況，復經本院於審判期日就上開證據依法
    進行調查、辯論，依刑事訴訟法第159條之5規定，均具有證
    據能力。
  (二)另卷附之現場照片，係以機械之方式所留存之現場影像，非
    屬供述證據；扣案之側背包1只、「臺中地方法院地檢署監
    管科」文書1紙、搭配有行動電話門號0000000000號SIM卡之
    NOKIA牌手機1支等物證，亦均非供述證據，無傳聞法則之適
    用，復均無違反法定程序取得之情形，依刑事訴訟法第158
    條之4規定之反面解釋，均應有證據能力，合先敘明。
二、上開犯罪事實，業據被告於本院審理中坦承不諱，並據證人
    即被害人丙○○於警詢、偵查及本院審理中證稱伊於98年5
    月8日上午10時30分許開始接獲電話，對方佯稱伊配偶涉嫌
    在臺中洗錢，須交付350萬元之交保金，當日下午會有人前
    往伊之住處收取上開款項云云，伊信以為真前往郵局提款，
    經郵局承辦人員告知伊係遭詐騙報警處理，伊始未提領款項
    而配合員警指示返回住處，當日下午4時50分許係被告至伊
    住處，被告進入伊住處後隨即為在場埋伏之員警逮捕等語明
    確（警卷第7至10頁，偵查卷第68至69頁、第71頁，本院卷
    第48頁反面至第50頁），核與證人即臺南縣警察局佳里分局
    後營派出所所長王人禾於偵查中及員警林瑞堂於本院審理中
    證述逮捕被告之經過情形均大致相符（偵查卷第70頁，本院
    卷第46至48頁）。又據證人丙○○之證述內容可知，某不詳
    姓名、年籍之詐騙集團成員撥打電話予證人丙○○時，已向
    證人丙○○表明將派人前往伊住處收取款項（參警卷第9頁
    ，偵查卷第69頁，本院卷第49頁反面），被告復自承其依「
    阿和」指示前往證人丙○○住處時，主觀上已懷疑其所為係
    要向他人騙取財物，益徵被告即係詐騙集團成員中於案發當
    日下午前往向證人丙○○收取遭詐騙之款項之人無疑；此外
    ，並有查獲現場照片4張在卷可資參照（警卷第21至22頁）
    ，堪認被告上開任意性之自白，確與事實相符。是本件事證
    明確，被告上開犯行洵堪認定，應予依法論科。
三、查本件詐欺之犯罪集團，意圖為自己不法之所有，由某姓名
    、年籍不詳之成員以電話佯稱證人丙○○之配偶涉嫌洗錢，
    須依指示繳納交保金為由，誘使證人丙○○陷於錯誤而欲依
    指示交付款項，並由被告前往向證人丙○○收取款項，僅因
    員警即時攔阻而未得逞，是核被告所為應係犯刑法第339條
    第3項、第1項之詐欺取財未遂罪。被告與自稱「阿和」之真
    實姓名、年籍不詳之成年男子及其他詐騙集團成員間，就上
    開犯行有直接或間接之犯意聯絡及行為之分擔，應論以共同
    正犯。又被告與其他詐騙集團成員就上開犯行，業已著手於
    詐騙行為之實施，然尚未得手財物，為未遂，依刑法第25條
    第2項之規定，得按既遂犯之刑度減輕之。爰審酌被告正值
    青壯，猶不思循正途賺取所需，僅因貪圖小利，即自願受詐
    騙集團所用，擔任收取被害人所交付款項之角色，殊為不該
    ，惟念被告前無相類之財產犯罪前科，犯後亦終能於本院訊
    問時坦承犯行，應知悔悟，且其於本案中之分工角色難認係
    屬詐騙集團核心成員，參與詐騙犯行之程度非重，兼衡被害
    人於本案中幸未受有損害，被告復未因上開犯行獲取任何利
    益，暨被告之學歷、職業、家庭狀況等一切情狀，量處如主
    文所示之刑，併諭知易科罰金之折算標準，以示懲儆。至被
    告為警逮捕時遭查扣之側背包1只（內有「臺中地方法院地
    檢署監管科」文書1紙，及搭配有行動電話門號0000000000
    號SIM卡之NOKIA牌手機1支），因未據被告提出使用，尚無
    從認定上開物品係供被告或其共犯違犯上開詐欺取財未遂犯
    行所用或所得之物，復非屬違禁物，自不得宣告沒收之，附
    此敘明。
四、不另為無罪之諭知部分：
  (一)公訴意旨另略以：被告與自稱「阿和」之真實姓名、年籍不
    詳之成年男子及「阿和」所屬之詐騙集團成員，共同基於冒
    充公務員而行使其職權及行使偽造公文書之犯意聯絡，由該
    詐騙集團中不詳人士先於不詳時、地，以不詳之方式，偽造
    「臺中地方法院地檢署監管科」公文書1紙，再由詐騙集團
    中不詳人士於98年5月8日上午10時30分許，假冒臺灣臺中地
    方法院檢察署楊文慶檢察官、王分局長等公務員之名義，撥
    打電話與丙○○聯繫，佯稱丙○○夫婦涉嫌洗錢，需將帳戶
    內款項提領交付監管云云，而行使檢、警偵查犯罪之職權，
    嗣由被告持上開偽造之「臺中地方法院地檢署監管科」公文
    1紙，於同日下午4時50分許前往丙○○位於臺南縣西港鄉後
    營村營西462之2號住處收取款項，而行使上開偽造公文書，
    足以生損害於丙○○、臺灣臺中地方法院檢察署公文書之正
    確性及公信力；因認被告另涉犯刑法第28條、第158條第1項
    、第216條、第211條之共同冒充公務員而行使其職權罪及共
    同行使偽造公文書罪等罪嫌云云。
  (二)按犯罪事實應依證據認定之，無證據不得認定犯罪事實；不
    能證明被告犯罪者，應諭知無罪之判決，刑事訴訟法第154
    條第2項、第301條第1項分別定有明文。又事實之認定，應
    憑證據，如未能發現相當證據，或證據不足以證明，自不能
    以推測或擬制之方法，以為裁判基礎（最高法院40年臺上字
    第86號判例意旨參照）；且按刑事訴訟法第161條第1項規定
    ：檢察官就被告犯罪事實，應負舉證責任，並指出證明之方
    法。因此，檢察官對於起訴之犯罪事實，應負提出證據及說
    服之實質舉證責任。倘其所提出之直接證據或間接證據，或
    其所指出之證明方法，並未達到通常一般之人均不致有所懷
    疑，而得確信其為真實之程度，而有合理之懷疑存在而無從
    使事實審法院得有罪之確信時，基於無罪推定之原則，即應
    為被告無罪判決之諭知（最高法院76年臺上字第4986號、92
    年臺上字第128號判例意旨參照）。
  (三)公訴意旨認被告涉犯上開共同冒充公務員而行使其職權罪及
    共同行使偽造公文書罪等罪嫌，無非以上開犯嫌有證人丙○
    ○、王人禾之證述及扣案之偽造「臺中地方法院地檢署監管
    科」公文書1紙及搭配有行動電話門號0000000000號SIM卡之
    NOKIA牌手機1支等證據可資佐證，為其論據。訊據被告固不
    否認有於98年5月8日下午4時50分許持上開物品前往證人丙
    ○○住處之情形，惟堅決否認與詐騙集團中自稱「阿和」男
    子或其他成員有共同冒充公務員而行使其職權及共同行使偽
    造公文書之犯意聯絡及行為分擔，辯稱：伊係受「阿和」指
    示欲將其所攜帶之側背包1只交付與證人丙○○，伊不知該
    背包內裝有上開偽造之公文書，伊亦未參與上開公文書之偽
    造或冒充公務員之犯行等語。
  (四)經查：
  1.本件證人丙○○遭不詳姓名、年籍人士以伊配偶涉嫌洗錢，
    須交付交保金為由詐騙之過程，有前引證人丙○○於警詢、
    偵查及本院審理中之證述可稽，固堪認定；而扣案之「臺中
    地方法院地檢署監管科」文書1紙（參警卷第19頁），因係
    以地檢署實際上所無之單位、業務為其文書之內容，復具備
    公文書之樣式，足使人誤認係屬地檢署出具之公文書，客觀
    上亦可認係偽造之公文書無訛。然據證人丙○○所述，伊係
    遭不詳姓名、年籍之人於電話中自稱為「王分局長」或「臺
    灣臺中地方法院檢察署楊文慶檢察官」而進行詐騙，伊於上
    開過程中並未與該等詐騙集團成員實際會面，且未能指認被
    告即為前述於電話中佯稱係「王分局長」或「臺灣臺中地方
    法院檢察署楊文慶檢察官」等人之其中1人，復無其他證據
    足資證明被告曾參與上開「臺中地方法院地檢署監管科」文
    書之偽造犯行，是應認就現有證據觀之，尚無以證明被告確
    有參與公訴意旨所指僭行公務員職權或偽造公文書犯行之實
    行，被告上開所辯，即非無據。
  2.又按共同正犯之所以應對其他共同正犯所實施之行為負其全
    部責任者，仍以就其行為有犯意之聯絡為限；若他犯所實施
    之行為，非在原計畫之範圍，而為其所難預見者，則僅就其
    所知之程度負其責任，未可概以共同正犯論（最高法院19年
    上字第694號、50年臺上字第1060號判例意旨參照）。本件
    被告曾基於詐欺取財之犯意聯絡，擔任詐騙集團中向被害人
    收取款項之分工角色，共同參與該集團之運作，而涉犯共同
    詐欺取財未遂之犯行，雖如前述；然詐騙集團對於被害人實
    施詐騙之方式非一，諸如誑稱電信業者催繳欠費、假冒親友
    借款、佯稱網路購物付款作業設定錯誤、偽稱中獎須繳納稅
    款或手續費、詐稱網路援交欲確認身分等手法層出不窮，非
    僅限於冒用公務員名義並出示偽造公文書一端，且詐騙集團
    組成之唯一目的係在獲取被害人因渠等詐術之行使陷於錯誤
    而交付之款項，故就擔任其他角色分工之詐騙集團成員而言
    ，負責行使詐術之詐騙集團成員只需順利誘使被害人陷於錯
    誤而願交付財物即可，所採取之詐騙手法為何則非所問，亦
    非必為其他詐騙集團成員所可預見。是縱認被告有出面向被
    害人收取款項之行為分擔，其作用亦僅係取得被害人因遭詐
    騙所交付之款項，而達詐騙集團詐取財物之目的，至其他詐
    騙集團成員所行使之詐術內容為何，則非必為被告所知，檢
    察官復未提出任何積極事證足資證明被告除欲向被害人收取
    款項外，對於其餘詐騙集團成員以上開犯罪手法遂行詐騙之
    過程已有所認識或有行動之參與，自難僅以其餘詐騙集團成
    員曾實施冒用公務員行使職權或偽造公文書之犯行，遽認被
    告對於該部分犯罪亦同應負責至明。
  3.再所謂行使偽造之文書，乃依文書之用法，以之充作真正文
    書而加以使用之意，故必須行為人就所偽造文書之內容向他
    方有所主張，始足當之；而被告為警逮捕時，雖由員警扣得
    裝有上開偽造「臺中地方法院地檢署監管科」公文書之側背
    包1只，惟被告攜帶上開側背包前往證人丙○○住處後，並
    未提出上開偽造之公文書或交付與證人丙○○閱覽，而係為
    警逮捕後，始由員警在其所攜帶之側背包內查扣上開偽造之
    公文書乙情，業據證人丙○○、當場逮捕被告之員警林瑞堂
    於本院審理中證述綦詳（本院卷第46頁反面至第48頁、第49
    至50頁）。其中證人丙○○於本院審理中之上開證述，固與
    伊在偵查中證述被告拿1張單子出來，隨即為警察逮捕等語
    （偵查卷第69頁）不符，然證人丙○○於本院審理中經本院
    再三訊問確認之結果，均堅稱被告進入其住處後，伊之配偶
    詢問被告是否只有1個人前來，被告尚未清楚回答，亦未提
    出上開偽造之公文書，即為警逮捕等語明確（本院卷第49至
    50頁）；衡以證人林瑞堂於本院審理中另曾證稱伊與證人王
    人禾在證人丙○○住處外約100公尺處埋伏，見被告進入證
    人丙○○住處後約20秒左右，即開車至證人丙○○住處門口
    並入內逮捕被告等節（參本院卷第46頁正反面、第47頁反面
    ），亦足認自被告進入證人丙○○住處至被告為警逮捕時止
    ，約僅經過短短20至30秒之時間，在證人丙○○配偶尚以其
    他問題詢問被告而被告未及清楚回答之際，應尚無餘裕提出
    上開偽造之公文書供證人丙○○閱覽，始合情理，是證人丙
    ○○上開於本院審理中之證述，應較可採信。依此，被告既
    尚未就上開偽造之公文內容向證人丙○○有所主張，則不問
    被告是否知悉上開文書之內容或是否有行使上開文書之意，
    均難認其所為已達於行使上開偽造之公文書之程度無疑。
  4.綜上所述，本件就被告所涉共同冒充公務員行使職權及共同
    行使偽造公文書部分之犯行，依檢察官所舉及卷內所有直接
    、間接之證據，既均尚未達到使通常一般人均不致有所懷疑
    ，而得確信其為真實之程度，仍有合理之懷疑存在，揆諸前
    開法條規定及判例要旨，自不得遽認被告涉犯檢察官所指述
    之上述行為。此外，本院於應依或得依職權調查證據之範圍
    內，復查無其他積極證據足以證明被告確有此部分公訴意旨
    所指犯行，本應就此部分為無罪之諭知；茲因公訴意旨認此
    部分犯行與被告前開共同詐欺取財未遂經論罪科刑之起訴事
    實間，有想像競合犯之裁判上一罪關係，爰不另為無罪之諭
    知，併予敘明。
據上論斷，應依刑事訴訟法第299條第1項前段，刑法第28條、第
339條第3項、第1項、第25條第2項、第41條第1項前段，刑法施行
法第1條之1第1項、第2項前段，判決如主文。
本案經檢察官甲○○到庭執行職務
中    華    民    國     98    年    9     月    2    日
                  刑事第九庭  審判長  法  官   蔡奇秀
                                      法  官   林欣玲
                                      法  官   蔡盈貞
以上正本證明與原本無異。
如不服本判決應於收受本判決後10日內向本院提出上訴書狀，並
應敘述具體理由。其未敘述上訴理由者，應於上訴期間屆滿後20
日內向本院補提理由書狀（均須按他造當事人之人數附繕本）「
切勿逕送上級法院」。
                                      書記官   陳玉芬
中    華    民    國     98    年    9     月    2    日
附錄論罪科刑法條：
中華民國刑法第339條
（普通詐欺罪）
意圖為自己或第三人不法之所有，以詐術使人將本人或第三人之
物交付者，處5年以下有期徒刑、拘役或科或併科1千元以下罰金
。
以前項方法得財產上不法之利益或使第三人得之者，亦同。
前二項之未遂犯罰之。


司法院資訊處製作；財團法人民間司法改革基金會備份。
